臺北高等行政法院判決　　　　　　　　　　　　　　　九十年度訴字第五○三三號
　　　　　　　　　　　　　　　.
　　原　　　告　日商‧安露莎本社股份有限公司
　　代　表　人　甲○○○○董.
　　訴訟代理人　林志剛律師（兼送達代收人）
　　　　　　　　楊憲袓律師
　　　　　　　　林金榮律師
　　被　　　告　經濟部智慧財產局
　　代　表　人　蔡練生（局長）
　　訴訟代理人　乙○○
右當事人間因商標註冊事件，原告不服經濟部中華民國九十年六月一日經（九○）訴
字第○九○○六三一二○六○號訴願決定，提起行政訴訟，本院判決如左：
　　主  文
原告之訴駁回。
訴訟費用由原告負擔。
　　事  實
一、事實概要：
    原告於民國八十八年十一月二十四日以「安露莎」商標（下稱系爭商標，如附圖
    一），指定使用於商標法施行細則第四十九條所定商品及服務分類表第三類之化
    粧品、敷面膏、化粧水、保濕精華液等商品，向被告申請註冊，經其審查認系爭
    商標圖樣上之中文「安露莎」，與申請在先之註冊第九○○二六八號「莎露」商
    標（下稱據以核駁商標，如附圖二）圖樣之中文近似，復指定使用於同一或類似
    商品，應不准註冊，而為核駁之處分，原告不服，提起訴願，亦遭決定駁回，遂
    向本院提起行政訴訟。
二、兩造聲明：
　(一)原告聲明：
    1.訴願決定及原處分均撤銷。
    2.被告對系爭申請第00000000號「安露莎」商標應准予註冊之處分。
    3.訴訟費用由被告負擔。
　(二)被告聲明：
    1.駁回原告之訴。
    2.訴訟費用由原告負擔。
三、兩造之爭點：系爭申請第00000000號「安露莎」商標與據以核駁商標是
    否近似？
　(一)原告主張之理由：
    1.按「二人以上於同一商品或類似商品以相同或近似之商標各別申請註冊時，應
      准最先申請者註冊」固為商標法第三十六條所明定。惟判斷二商標圖樣近似與
      否，應就各該商標圖樣之全部，於異時異地通體隔離觀察，以其有無引起消費
      者混同誤認以為斷，倘二商標整體於異時異地通體隔離觀察時，並無致相關大
      眾混淆誤認之虞，則無本條款之適用，且縱僅就圖樣比較，認為近似，但已為
      一般購買人所熟知之商標，而不致產生混同誤認之虞者，仍非屬近似商標，此
      為商標近似之判斷方法第十點定有明文。
    2.系爭商標與據以核駁商標非為近似商標，並無商標法第三十六條規定之適用，
      就外觀而言，縱系爭商標與據以核駁商標圖樣均有「露」、「莎」二字，然系
      爭商標除「露」、「莎」外，尚有判斷商標近似與否之重要因素即字首「安」
      字，反觀據以核駁商標則僅有「莎」、「露」外，二者字數差異明顯易辨，予
      人之寓目印象差別至為明顯。就觀念而言，系爭商標之商標字樣本係原告公司
      名稱特取部分「ARSOA」之中文譯音（株式會社；ARSOA HONSHA CORP
      ORATION），原告公司並早於七十九年十二月以「ARSOA」商標註冊使用在各種
      化妝品商品上；而據以核駁商標圖樣係以其英文商標圖樣「Salute-B」為基礎
      之中文譯音字樣，此有據以核駁商標之正商標註冊資料可稽，因此兩者在其據
      以翻譯之英文原文字樣，即以兩商標之外文起源比較觀之，不論外觀、讀音有
      著顯著不同。就讀音而言，系爭商標之發音為「ㄢ　ㄌˋㄨ　ㄕㄚ」，而據以
      核駁商標發音則為「ㄕㄚ　ㄌˋㄨ」二者於實際交易市場上連貫唱呼之際，並
      無致消費者產生混淆誤認之虞甚明。
    3.經原告長久使用系爭商標於化妝用品等商品上，與據以核駁商標主要使用在清
      潔劑、冷洗精商品之印象可明顯區隔，並不會造成混淆誤認，原告為一生產銷
      售化妝用品等相關商品之知名日商公司，早於七十八年六月即於中華民國設立
      在台子公司國際亞太安露莎股份有限公司，在台銷售其商品，並業已以「安露
      莎」商標於新加坡、馬來西亞、中國大陸申請獲准註冊，且將該商標大量使用
      於其商品上，並印有商品型錄及商品說明書。是該商標於交易市場上早已為原
      告營業上商品之識別標識，一般相關事業及消費者應可輕易識別，而不會產生
      混同誤認之情事，故其與據以核駁商標非屬近似商標彰彰明甚。
    4.依據類似商品及類似服務審查基準第二點第（一）點規定，「衣服用清潔劑」
      與「衣服」類商品之用途、功能具有互補作用，經常或必須一併使用始能滿足
      一般購買人之需要者，應屬於類似商品。此例如照相機與底片、鋼筆與墨水。
      查被告據以核駁之商標係指定使用在「衣服用清潔劑」等商品，而查另案商標
      「莎露SALUTE」係由案外人台灣華歌爾股份有限公司早於七十四年七月即已註
      冊使用「衣服」類商品，兩者商標圖樣之「莎露」字樣完全相同，又註冊在相
      關連之近似商品上，因此顯有商標法第三十七條第十二款所規定之「以相同之
      商標註冊在同一或近似之商品」之情形，此有該商標註冊資料可稽。惟被告於
      八十八年間審查據以核駁商標時（該商標八十八年八月申請），對於如此極度
      近似且又使用在近似商品之據以核駁商標，並未依商標法第三十七條第十二款
      將該商標核駁，亦即被告係認定兩者並不近似，並不會構成混淆誤認，則舉重
      以明輕，依被告之審查類似先例之標準，系爭商標與據以核駁商標間，並不十
      分近似之情況，理應更不會造成混淆誤認，從而被告自應受其所審查之行政先
      例所拘束，否則即有違反行政自我拘束原則之違法，但被告於審查系爭商標，
      以據以核駁商標駁回原告系爭商標之申請，不顧其於三個月前所審查之類似行
      政先例，審查標準毫無章法基準可言，嚴重侵害法之可預見性、可預測性，明
      顯有違反行政自我拘束原則之違法瑕疵。
    5.商標字樣左唸與右唸相同或近似，且註冊在相同或類似商品之近似中文商標資
      料，如「特科」與「耐科特」，即註冊第七七五五六五號「特科」商標，指定
      使用在「傳真機、電話機、滑鼠、磁卡、磁碟、光碟．．．」等商品。註冊第
      九一六三六四號「耐科特」商標，指定使用在「傳真機、電話機、滑鼠、磁卡
      、磁碟、光碟．．．」等商品。「黛美」與「美黛嬌妝」，即註冊第九六九三
      ○九號「黛美」商標，指定使用在「洗髮粉、洗髮精、香皂．．．」等商品。
      註冊第五九七七三九號「美黛嬌妝」商標，指定使用在「洗髮劑、沐浴乳、洗
      面乳．．．」等商品。「肌水」、「水肌膚」，即審定第九三九七四○號「肌
      水」商標，指定使用在「香皂、香水、化妝品…」等商品。註冊第八一○七七
      九號「水肌膚」商標，指定使用在「香皂、香水、化妝水、面霜．．．」等商
      品。按行政行為在類似的情形非有正當理由不能為差別待遇，為行政程序法第
      六條所明訂之「平等原則」，商標字樣左唸與右唸相同或近似之情形，被告均
      核准審定註冊，顯然認為不會造成消費者混淆誤認，被告卻在沒有正當理由之
      情形下，恣意以系爭商標與據以核駁商標均有「莎」、「露」二字，左唸與右
      唸相同即遽以核駁，顯有違反平等原則之重大違法，應予撤銷。
　(二)被告主張之理由：
    按二人以上於同一商品或類似商品以相同或近似於之商標，各別申請註冊時，應
    准最先申請者註冊，為商標法第三十六條所明定。系爭商標圖樣上之中文，與據
    以核駁商標圖樣上之中文，二者皆有相同之「露莎」字樣，於異時異地隔離觀察
    ，實有致一般相關商品購買者產生混淆誤認而購買之虞，應屬近似之商標，復均
    指定使用於同一或類似商品，且前者之申請日期八十八年十一月二十四日較後者
    之申請日期八十八年八月十三日為晚，自有違首揭法條之規定。至原告稱系爭申
    請商標已於新加坡、馬來西亞、中國大陸獲准註冊一節，核其所檢送之證據資料
    ，僅於新加坡獲准註冊之商標圖樣與本件申請案相同，其他則與系爭商標圖樣不
    盡相同，且各國法制民情亦有差異；又原告稱系爭商標與據以核駁商標二者係由
    不同之英文基礎翻譯而來，惟單就二商標觀之，實無法使商品購買者得知原告所
    言理由；另原告稱「衣服清潔劑」商品與「衣服」商品構成類似商品一節，查二
    商品無論產製主體、販賣場所、商品之原料、成分均相去甚遠，自難謂類似商品
    ，當無疑義。
  理  由
甲、程序方面：
    原告起訴時，被告代表人為陳明邦，嗣於九十一年九月九日變更為蔡練生，茲據
    被告新任代表人具狀聲明承受訴訟，核無不合，應予准許，合先明。
乙、實體方面：
一、原告於八十八年十一月二十四日以「安露莎」商標，指定使用於商標法施行細則
    第四十九條所定商品及服務分類表第三類之化粧品、敷面膏、化粧水、保濕精華
    液等商品，向被告申請註冊，經其審查認系爭商標圖樣上之中文「安露莎」，與
    申請在先之註冊第九○○二六八號「莎露」商標圖樣之中文近似，復指定使用於
    同一或類似商品，應不准註冊，而為核駁之處分，原告不服，提起訴願，亦遭決
    定駁回之事實，有商標註冊申請書、被告九十年二月二十三日（九○）智商○四
    八○字第九○四○○一五二二號發文之第0000000號核駁審定書及經濟部
    九十年六月一日經（九○）訴字第○九○○六三一二○六○號訴願決定書在卷可
    憑，堪信為真實。
二、按二人以上於同一商品或類似商品以相同或近似之商標，各別申請註冊時，應准
    最先申請者註冊，商標法第三十六條前段定有明文。又商標圖樣之近似，以具有
    普通知識經驗之購買人，於購買時施以普通所用之注意，有無混同誤認之虞判斷
    之，復為同法施行細則第十五條第一項所明定。原告雖主張系爭商標除「露」、
    「莎」外，尚有判斷商標近似與否之重要因素即字首「安」字，反觀據以核駁商
    標則僅有「莎」、「露」外，二者字數差異明顯易辨，予人之寓目印象差別至為
    明顯。就觀念而言，系爭商標之商標字樣本係原告公司名稱特取部分「ARSOA」
    之中文譯音（株式會社；ARSOA HONSHA CORP ORATION），原告公司並
    早於七十九年十二月以「ARSOA」商標註冊使用在各種化妝品商品上；而據以核
    駁商標圖樣係以其英文商標圖樣「Salute-B」為基礎之中文譯音字樣，因此兩者
    在其據以翻譯之英文原文字樣，即以兩商標之外文起源比較觀之，不論外觀、讀
    音有著顯著不同。就讀音而言，系爭商標之發音為「ㄢ　ㄌˋㄨ　ㄕㄚ」，而據
    以核駁商標發音則為「ㄕㄚ　ㄌˋㄨ」二者於實際交易市場上連貫唱呼之際，並
    無致消費者產生混淆誤認之虞云云。
三、但查，原告申請註冊之「安露莎」商標圖樣上之中文「安露莎」與據以核駁之「
    莎露」商標圖樣上之中文「莎露」，二者皆為單純橫書之中文，且均有相同之「
    露莎」二字，又中文橫書寫法可由左至右或由右至左，二者商標圖樣僅有一字之
    差，於異時異地隔離觀察，外觀上有致一般消費者於購買時，混淆誤認為系列商
    品而購買之虞，應認係近似之商標。且商標在外觀、觀念或讀音方面有一近似者
    ，即為近似之商標，原告自不能以系爭商標之發音或兩商標之外文起源各有不同
    ，即認非屬近似商標。至原告所舉其他案例，與本件案情不同，係屬另案妥適與
    否之問題，基於商標個案審查拘束原則，尚不能以上開案例據為有利原告之判斷
    。而原告所指台灣華歌爾股份有限公司早於七十四年即已註冊「莎露SALUTE」使
    用於「衣服」類商品，與據以核駁商標圖樣之「莎露」字樣完全相同，又註冊在
    相關連之近似商品上，顯有商標法第三十七條第十二款所規定之，惟被告並未依
    商標法第三十七條第十二款將該商標核駁，則依被告審查類似先例之標準，系爭
    商標與據以核駁商標間，並不十分近似之情況，理應更不會造成混淆誤認，但被
    告於審查系爭商標，以據以核駁商標駁回原告系爭商標之申請，不顧其於三個月
    前所審查之類似行政先例，審查標準毫無章法基準可言，嚴重侵害法之可預見性
    、可預測性，明顯有違反行政自我拘束原則之違法瑕疵一節。查台灣華歌爾股份
    有限公司註冊「莎露SALUTE」商標係使用於衣服及不屬別類之衣著，與據以核駁
    商標指定使用於衣服用清潔劑，二者產製主體、販賣場所、商品之原料、成分均
    屬不同，被告因而認非類似商品而無商標法第三十七條第十二款之適用，故准許
    據以核駁商標之註冊，業據被告陳明在卷，上開事實核與本件除商標近似外，另
    亦均指定在化粧品等同一或類似商品之情形有別，故不能以此指被告違反審查類
    似先例之標準及行政自我拘束原則。再原告稱系爭申請商標已於新加坡、馬來西
    亞、中國大陸獲准註冊一節，查其所檢送之證據資料，僅於新加坡獲准註冊之商
    標圖樣與本件申請案相同，其他則與系爭商標圖樣不盡相同，況各國商標法制亦
    有差異，亦不能以此執為應准註冊論據。又系爭商標指定使用於申請註冊當時商
    標法施行細則第四十九條所定商品及服務分類表第三類之化粧品、敷面膏、化粧
    水、保濕精華液等商品，與據以核駁之「莎露」商標亦指定於使用於申請註冊當
    時商標法施行細則第四十九條所定商品及服務分類表第三類之化粧品等同一或類
    似商品。從而被告以系爭商標申請日期八十八年十一月二十四日較據以核駁商標
    申請日期八十八年八月十三日為晚，有違商標法第三十六條而否准原告商標之註
    冊申請，於法核無不合，訴願決定予以維持，亦屬妥適。原告主張前詞，聲請撤
    銷訴願決定及原處分均撤銷，並請求被告應為准予商標註冊之審定，為無理由，
    應予駁回。
據上論結，本件原告之訴為無理由，爰依行政訴訟法第九十八條第三項前段，判決如
主文。
中　　　華　　　民　　　國　　九十一　　年　　 十一 　　月　　 十四 　　日
                        臺 北 高 等 行 政 法 院   第 三 庭
                                           審 判 長 法  官　姜素娥
                                                    法  官　林文舟
                                                    法  官　陳國成
右為正本係照原本作成。
如不服本判決，應於送達後二十日內，向本院提出上訴狀並表明上訴理由，如於本判
決宣示後送達前提起上訴者，應於判決送達後二十日內補提上訴理由書（須按他造人
數附繕本）。
中　　　華　　　民　　　國　　九十一　　年　　 十一 　　月　　 十四 　　日
  　　　　　　　　　　　　　　　　　　　　          書記官　王英傑
